臺灣臺中地方法院刑事判決　　　　　　 100年度易字第2852號
公　訴　人　臺灣臺中地方法院檢察署檢察官
被　　　告　鄭文林
上列被告因詐欺案件，經檢察官提起公訴（99年度偵字第27004
號），本院判決如下：
    主    文
鄭文林犯詐欺取財罪，處有期徒刑捌月。
    犯罪事實
一、鄭文林自民國96年8 月11日起至98年7 月間止，在「理想生
    活科技有限公司」（下稱理想公司，址設臺中市○○區○○
    路四段696 號12樓之1 ）擔任業務員，負責代銷塔位、功德
    牌位之業務；並自99年3 月1 日起，在「金陵生活事業有限
    公司」（下稱金陵公司，址設臺北市中山區○○○路○段95
    號11樓）擔任業務員，從事同一業務。緣許辰誼前曾透過理
    想公司以新臺幣（下同）6 萬元，購買1 個「全民生活事業
    有限公司」所興建之萬壽山福山陵納骨塔功德牌位，惟尚未
    辦理所有權過戶；其後許辰誼又於99年4 月間，向時任金陵
    公司業務員之鄭文林表示欲購買2 個萬壽山福山陵納骨塔功
    德牌位。詎鄭文林明知金陵公司或理想公司代銷之萬壽山福
    山陵納骨塔功德牌位，每一功德牌位售價6 萬元，並無需另
    行購買土權即會有土地所有權狀，竟意圖為自己不法之所有
    ，向許辰誼佯稱購買功德牌位尚需搭配購買土權，方能辦理
    過戶，而每一功德牌位之土權售價6 萬元等語，致使許辰誼
    陷於錯誤，誤認每購買一功德牌位即須搭配購買一土權，而
    以總價24萬元向鄭文林購買2 個功德牌位及2 個土權；鄭文
    林同時以此為由，向許辰誼佯稱其先前向理想公司購買之功
    德牌位，亦同樣需購買價值3 萬元之土權，始得辦理過戶，
    並得代其向理想公司洽辦，致使許辰誼亦陷於錯誤，連同上
    開24萬元之價金，先後於99年6 月10日、同年6 月25日、同
    年7 月1 日，在許辰誼位於臺中市豐原區○○○路○段143
    號13樓之1 住處，各支付現金15萬元、4 萬元、8 萬元，合
    計27萬元予鄭文林；嗣鄭文林僅於99年6 月15日將許辰誼購
    買2 個功德牌位（含土權）之費用12萬元繳回金陵公司，而
    以上開方式詐得15萬元。
二、案經告訴人許辰誼訴請臺灣臺中地方法院檢察署檢察官偵查
    起訴。
    理    由
壹、程序部分：
一、按同一案件經不起訴處分確定後，固不得再行起訴，但如發
    現新事實或新證據，依刑事訴訟法第260 條第1 款之規定，
    自得再行起訴。而所謂新事實或新證據，祇須於不起訴處分
    時，所未知悉之事實或未曾發現之證據，即足當之，不以於
    處分確定後新發生之事實或證據為限。亦即此之新證據，不
    論係於處分確定前未經發現，抑或處分確定後所新發生者，
    均包括在內。且該項新事實或新證據就不起訴處分而言，僅
    須足認被告有犯罪嫌疑為已足，並不以確能證明其犯罪為必
    要。故檢察官於不起訴處分確定後，因傳訊證人或將扣案物
    品送有關機關鑑定，而發現新事實或新證據，足認被告有犯
    罪嫌疑者，自得再行起訴（最高法院98年度臺上字第6266號
    判決意旨參照）。
二、查本件告訴人許辰誼前於99年9 月13日，向臺灣臺中地方法
    院檢察署申告被告鄭文林，假藉購買萬壽山福山陵納骨塔功
    德牌位之土地所有權事宜，詐騙伊15萬元之犯罪事實，前經
    臺灣臺中地方法院檢察署檢察官於99年10月6 日，以99年度
    偵字第21314 號為不起訴處分確定在案，業經本院依職權調
    閱該案卷宗核閱屬實，有該案卷宗影本附卷可稽；其後，告
    訴人許辰誼雖於99年11月24日，再次就同一被告、同一犯罪
    事實之事實上同一案件向臺灣臺中地方法院檢察署申告，然
    經檢察官傳訊證人周子鑫，以其證詞作為新證據，並據為提
    起公訴，核與首揭實務見解尚無不合，其起訴之程序即無違
    法，合先敘明。
貳、證據能力部分：
一、按被告以外之人於審判外之言詞或書面陳述，除法律有規定
    者外，不得作為證據，刑事訴訟法第159 條第1 項定有明文
    。本件證人許辰誼於檢察事務官訊問時所為之陳述，屬審判
    外之陳述，依首揭法條規定，原則上亦無證據能力。然被告
    以外之人於審判外之陳述，雖不符刑事訴訟法第159 條之1
    至之4 之規定，而經當事人於審判程序同意作為證據，法院
    審酌該言詞陳述或書面陳述作成時之情況，認為適當者，亦
    得為證據。當事人、代理人或辯護人於法院調查證據時，知
    有第159 條第1 項不得為證據之情形，而未於言詞辯論終結
    前聲明異議者，視為有前項之同意，此刑事訴訟法第159 條
    之5 亦定有明文。本件被告於本院準備程序中對上開證人證
    言之證據能力亦不爭執，且至言詞辯論終結前，就前開證人
    證詞之證據能力亦未聲明異議。再前開證人之證述，未經被
    告主張有何非出於自由意志之情形，是本件認為容許其證述
    之證據能力，亦無不當，應依刑事訴訟法第159 條之5 之規
    定，認前開證人上開之證述具有證據能力。
二、次按，被告以外之人於偵查中向檢察官所為陳述，除顯有不
    可信之情況者外，得為證據，刑事訴訟法第159 條之1 第2
    項定有明文。偵查中對被告以外之人（包括證人、鑑定人、
    告訴人、被害人及共同被告等）所為之偵查筆錄，或被告以
    外之人向檢察官所提之書面陳述，性質上均屬傳聞證據。惟
    現階段刑事訴訟法規定檢察官代表國家偵查犯罪、實施公訴
    ，依法其有訊問被告、證人及鑑定人之權，證人、鑑定人且
    須具結，而實務運作時，檢察官偵查中向被告以外之人所取
    得之陳述，原則上均能遵守法律規定，不致違法取供，其可
    信度極高，職是，被告以外之人前於偵查中已具結而為證述
    ，除反對該項供述得具有證據能力之一方，已釋明「顯有不
    可信之情況」之理由外，不宜以該證人未能於審判中接受他
    造之反對詰問為由，即遽指該證人於偵查中之陳述不具證據
    能力。本件證人許辰誼、周子鑫於檢察官偵查中所為之陳述
    ，被告未曾提及檢察官在偵查時有不法取供之情形，亦未釋
    明上開證人等之證述有顯不可信之情況，依上說明，其等於
    偵查中之證言自具有證據能力，合先敘明。
、實體部分：
一、訊據被告固坦承確曾先後任職於理想公司、金陵公司，並於
    金陵公司擔任業務員時，售予告訴人許辰誼2 個該公司所代
    銷之萬壽山福山陵納骨塔功德牌位，每個售價6 萬元，另向
    告訴人許辰誼言明要多賺7 萬元，所以有於99年6 月10日、
    同年6 月25日，各向其收取15萬元、4 萬元，合計19萬元等
    情，惟矢口否認有何詐欺取財之犯行，辯稱：溢收的7 萬元
    ，是伊要多賺的，許辰誼明知此事；伊沒有另外收取12萬元
    「土權」之費用，也沒有以代辦之名義，向許辰誼收取3萬
    元之前理想公司售出功德牌位之「土權」費用，起訴書所載
    有多收取8 萬元部分，告訴人沒有證據，伊均否認等語。
二、經查：
  (一)金陵公司所代銷之萬壽山福山陵納骨塔功德牌位，每個售價
    6 萬元，有包含土權，不需要另外支付費用；每樣商品均有
    固定售價，業務員不得私自加價販售，買1 個功德牌位會同
    時開立兩張發票，一張是塔位款，一張是土地款，卷附統一
    發票第一張品名是「功德牌位」，則第二張應該就是「功德
    牌位土地款」；所謂土權，就是土地所有權狀的簡稱，塔位
    有的土地所有權有分割，有的是沒有分割，法規沒有明定是
    否要分割，全民公司所銷售的塔位、骨甕、牌位，只要有購
    買就會登記土地所有權狀的持分，而每個持分比例會不同；
    購買功德牌位，不論買的是1 個，還是數個商品，只要同一
    家公司，是座落在同一個地方，都只有一張土地所有權狀，
    只是持分會增加，如果是分批買的話，就把已經發給客人的
    土地所有權狀，到代書那裡更改持分比例即可等情，業據證
    人即金陵公司之經理周子鑫、副總經理陳守建分別於檢察官
    偵查中及本院審理時具結證述明確（見99年度偵字第27004
    號第23頁、本院卷第45頁及反面），互核相符，均堪採信，
    顯見告訴人許辰誼向金陵公司購買2 個萬壽山福山陵納骨塔
    功德牌位確實只需支付12萬元，而毋庸再行支付任何費用，
    即可取得所謂「土權」之土地所有權狀；且金陵公司亦確實
    開立品名分別為「功德牌位」、「功德牌位土地款」，金額
    各為48,000元、72,000元，合計12萬元之統一發票各1 張乙
    節，此有告訴人於本院100 年11月18日審判期日提出之統一
    發票2 紙在卷可證（見本院卷第51頁），洵堪認定。
  (二)被告雖以前揭情詞置辯，然質之證人陳守建於本院審理時具
    結證稱：「（問：去年是否有見過在庭的告訴人許辰誼？）
    有，大概是去年的夏天，她到我們公司，她來之前有用電話
    跟我們聯繫，電話中有說鄭文林有溢收款項的事情；她主要
    爭執說功德牌位以及土地所有權的部分是12萬元，但是被告
    有再跟她多收8 萬元。在電話中許辰誼有這樣告訴我，並且
    說她有錄音，到我們公司之後，她有再敘述一次，也有把錄
    音筆的內容播放出來給我聽。（問：那時聽到錄音筆的內容
    為何？）我印象中聽到裡面的對話有去兩個地方領取，領取
    得金額總共是8 萬元，而與告訴人對話的對象，聽起來確實
    是鄭文林的聲音。（問：當時你自己聽完錄音後，你的認知
    是何情況？你作如何處理？）我對被告的作為有所質疑，有
    聯絡被告馬上回公司並且與許小姐當場對質，我質疑被告溢
    收款的部分，被告回到公司時，一直執意說他沒有，說款項
    是要做其他的用途。我個人的認定是他有溢收款項，所以我
    有告訴被告，如果他有溢收款項，要把錢還給告訴人，否則
    告訴人日後去申告時，他要自己去處理；後來我知道告訴人
    有去申告，被告就找告訴人做和解的動作，因為和解當天我
    不在場，所以由周子鑫經理作見證人。（問：和解書上面說
    被告要還給許辰誼15萬元，你是否知悉為何要償還15萬元？
    【提示99年度偵字第27004 卷第9 頁並告以要旨】）他們之
    間的狀況坦白說還蠻凌亂的，許小姐說她交付給被告27萬元
    ，但被告只幫告訴人辦理了12萬元的東西，所以要還她15萬
    元；而8 萬元的部分，是我自己聽到錄音筆後，我聽到的錄
    音內容中所講的數字。而被告回來公司與告訴人當場對質時
    ，告訴人有提到她有交付27萬元給被告，但超過12萬元的部
    分，就是被告的溢收款。」等語（見本院卷第44頁及反面）
    ，核與告訴人許辰誼於本院審理時之證述：「99年7 月1 日
    那天，被告來跟我收8 萬元，我請他載我去郵局領錢，一路
    上我有把錄音筆打開錄音，結果到我家附近的時候，我有把
    8 萬元交給被告，因為他有把兩個功德牌位憑證給我，我就
    想說就沒有再請他簽收的必要，我那個時候還是以為一個功
    德牌位含土權是12萬元，所以我那天才以為我把兩個功德牌
    位含土權的錢都付清。」等語（見本院卷第41頁），均大致
    相符；是告訴人許辰誼除分別於99年6 月10日、同年6 月25
    日，各有交付被告15萬元、4 萬元等情，業據被告坦承不諱
    ，並有卷附憑據及契約書可佐（見99年度偵字第21314 號卷
    第9 、10頁），均堪信為真實外，就告訴人許辰誼指述另於
    99年7 月1 日尚有交付被告8 萬元之事實，徵諸，證人陳守
    建上開內容之證述，若非就告訴人許辰誼所提供之錄音內容
    ，確曾親耳聽聞並信為被告與告訴人相互間之對話，復言及
    8 萬元款項之支付等情，當無設詞誣陷被告，自陷於偽證重
    罪之理，堪認此部分事實之認定，實屬信而有徵。
  (三)其次，被告固屢屢辯稱，是告訴人許辰誼自願讓伊多賺7 萬
    元云云，然查，倘告訴人許辰誼確實如此資金充裕，又何須
    前後3 次才能湊得27萬元交予被告？何況，以被告所述其所
    收受之12萬元，確為購買2 個功德牌位之價金者，則此7 萬
    元已逾該價金之百分之50，告訴人許辰誼之所以購買不只一
    個功德牌位，其本意不外投資、保值，豈有不以此多買1 個
    功德牌位之理？遑論，其等既非親戚，又無交情，告訴人許
    辰誼向被告購買系爭2 個功德牌位，已足使被告在金陵公司
    領取3 萬元之佣金，亦據證人陳守建於本院證述明確（見本
    院卷第45頁），被告已然獲得合理之利潤，是告訴人許辰誼
    僅為一普通之消費者，何有憑空多給付7 萬元予被告之必要
    ？被告就此異於常態之辯解，迄未舉證以實其說，自難遽為
    有利於被告之認定，況告訴人許辰誼並於本院審理時，陳明
    絕無此事，是被告所辯顯係臨訟卸責之詞，委無足採。
  (四)又告訴人許辰誼前向理想公司購買之功德牌位，不需要另行
    購買土權，需要過戶時，須提出功德牌位正本憑證資料及所
    有權人身分證明，即可辦理過戶手續等情，亦據理想公司於
    100 年5 月17日，以理想字第0011號函敘明在卷（見99年度
    偵字第27004 號第38頁），是告訴人許辰誼所支付予被告請
    其代辦先前向理想公司所購買功德牌位之土權部分之3 萬元
    ，亦係受被告之詐騙始行交付，亦堪認定。
  (五)綜上所述，被告確有於99年6 月10日、同年6 月25日、同年
    7 月1 日，向告訴人許辰誼各收取15萬元、4 萬元、8 萬元
    ，合計27萬元之款項，而僅售予告訴人許辰誼2 個各價值6
    萬元之萬壽山福山陵納骨塔功德牌位，合計12萬元，其巧立
    名目，致使告訴人許辰誼陷於錯誤，而交付上開現金，因而
    詐得15萬元之犯罪事實甚明；此外，復有和解書、人事資料
    表、任職保證書、財團法人金融聯合徵信中心資料附卷為憑
    。從而，本件事證明確，被告上開犯行洵堪認定。
三、按刑法第339 條第1 項詐欺取財罪之成立，以意圖為自己或
    第三人不法所有，以詐術使人將本人或第三人之物交付為要
    件，所謂以詐術使人交付，必須被詐欺人因其詐術而陷於錯
    誤（最高法院84年度臺上字第4734號判決意旨參照）。查本
    件被告虛捏購買功德牌位需搭配購買土權，使告訴人許辰誼
    誤以為須額外支付12萬元，始得取得土權，並需另外支付3
    萬元，俾取得前向理想公司購買功德牌位之土權等情，自係
    以施用詐術，致使告訴人許辰誼陷於錯誤，而多交付15萬元
    ，是核被告所為，係犯刑法第339 條第1 項之詐欺取財罪。
    爰審酌被告正值青壯年，竟不思正當工作，徒以詐術騙取財
    物，犯罪動機及目的均非良善，雖於前案偵查中與告訴人達
    成和解，然僅給付3 萬元，即拒不賠償，迄本院審理時仍態
    度倨傲，難認已有悔悟之意，且前因詐欺案件，經臺灣高等
    法院臺中分院於97年8 月14日，以97年度上易字第870 號判
    處有期徒刑1 年，減為有期徒刑6 月，緩刑3 年確定，其於
    緩刑中，再犯本案，顯然未能藉由前開緩刑之寬典而知所警
    惕，自非不得予以嚴懲，及斟酌告訴人所受之損害等一切情
    狀，量處如主文所示之刑。
據上論斷，應依刑事訴訟法第299 條第1 項前段，刑法第339 條
第1 項、刑法施行法第1 條之1 ，判決如主文。
中    華    民    國   100    年    12    月    2     日
                  刑事第十八庭  審判長法  官  許月馨
                                      法  官  尚安雅
                                      法  官  戰諭威
以上正本證明與原本無異。
如不服本判決應於收受判決後10日內向本院提出上訴書狀，並應
敘述具體理由；其未敘述上訴理由者，應於上訴期間屆滿後20日
內向本院補提理由書（均須按他造當事人之人數附繕本）「切勿
逕送上級法院」。
中    華    民    國   100    年    12    月    2     日
                                      書記官  許清源
附錄本判決論罪之法條：
中華民國刑法第339條：
意圖為自己或第三人不法之所有，以詐術使人將本人或第三人之
物交付者，處5 年以下有期徒刑、拘役或科或併科1 千元以下罰
金。
以前項方法得財產上不法之利益或使第三人得之者，亦同。
前二項之未遂犯罰之。